【裁判字號】    97,訴,1457
【裁判日期】    980303
【裁判案由】    行使偽造貨幣
【裁判全文】
臺灣屏東地方法院刑事判決              97年度訴字第1457號
公  訴  人  臺灣屏東地方法院檢察署檢察官
被      告  丙○○
                    另案於臺灣屏東監獄竹田分監執行中
指定辯護人  本院公設辯護人  乙○○
上列被告因行使偽造貨幣案件，經檢察官聲請簡易判決處刑（聲
請簡易判決處刑書案號：97年度偵字第4387號）本院認不宜逕以
簡易判決處刑，簽移改依通常程序審理，本院判決如下：
    主  文
丙○○意圖為自己不法之所有，而侵占遺失物，處罰金新臺幣壹
萬貳仟元，如易服勞役，以新臺幣壹仟元折算壹日；又收受後方
知為偽造之通用紙幣而仍行使，處罰金新臺幣壹萬貳仟元，如易
服勞役，以新臺幣壹仟元折算壹日，扣案偽造之新臺幣壹佰圓紙
幣玖張（編號ＣＴ一一五九二九ＷＧ柒張、ＤＱ五六五二八九Ｘ
Ｃ壹張、ＤＱ五六一０三九ＸＣ壹張）均沒收之。應執行罰金新
臺幣貳萬貳仟元，如易服勞役，以新臺幣壹仟元折算壹日，扣案
偽造之新臺幣壹佰圓紙幣玖張（編號ＣＴ一一五九二九ＷＧ柒張
、ＤＱ五六五二八九ＸＣ壹張、ＤＱ五六一０三九ＸＣ壹張）均
沒收之。
    事  實
一、丙○○於民國97年3 月20日19時許，在屏東縣屏東市○○路
    「情爽汽車旅館」附近鐵道旁，拾獲不詳人士所遺失偽造面
    額新臺幣（下同）100 元之偽鈔9 張（編號CT115929WG號7
    張、DQ565289XC號1 張、DQ561039XC1 張），竟意圖為自己
    不法之所有，易持有為所有，而未經細究立即放入其口袋內
    ，予以侵占入己。嗣於97年3 月21日凌晨4 時50分許，另基
    於收受後方知為偽造之紙幣而仍予行使之犯意，由丙○○駕
    乘車牌號碼SB-028號輕型機車，後附載不知情之洪靜瑩（其
    涉嫌行使偽造貨幣犯行另為不起訴處分）共同前往屏東縣屏
    東市○○路352 號全家便利超商門前，由丙○○放入其所有
    之1 張百元真鈔混雜前揭侵占入己之9 張百元偽鈔後（即疊
    付之10張鈔票除第1 張係真鈔外，其餘第2 張以下之9 張均
    係偽鈔），入內向店員甲○○兌換1 張千元真鈔或零錢而行
    使之。嗣甲○○於同意以相當於1 千元之50元硬幣20枚與其
    兌換而接觸丙○○所交付之上開鈔票時，發現該第2 張以下
    鈔票均係印製粗糙之偽鈔，乃急欲取回所交付之20枚50元硬
    幣，而丙○○見事跡敗漏，旋將甲○○所付之硬幣取走，並
    騎乘上開輕型機車後載洪靜瑩迅速離開現場。案經甲○○記
    下丙○○所騎乘上開機車之車牌號碼而報警處理後，為警循
    線查獲上情。
二、案經屏東縣政府警察局屏東分局報告屏東地方法院檢察署檢
    察官聲請簡易判決處刑。
    理  由
一、按被告以外之人於審判外之陳述雖不符刑事訴訟法第159 條
    之1 至之4 等4 條之規定，惟經當事人於審判程序同意作為
    證據，法院審酌該言詞陳述或書面陳述作成時之情況，認為
    適當者，亦得為證據；又當事人、代理人或辯護人於法院調
    查證據時，知有刑事訴訟法第159 條第1 項不得為證據之情
    形，而未於言詞辯論終結前聲明異議者，視為有前項之同意
    ，刑事訴訟法第159 條之5 定有明文。該規定之立法意旨在
    於傳聞證據未經當事人之反對詰問予以核實前，原則上應予
    排除。惟若當事人已放棄反對詰問權，並於審判程式中表明
    同意該等傳聞證據可作為證據；或於言詞辯論終結前未聲明
    異議，則基於尊重當事人對傳聞證據之處分權，及證據資料
    愈豐富，愈有助於真實發見，及強化言詞辯論主義，使訴訟
    程式得以順暢進行之理念，上開傳聞證據亦均具有證據能力
    。本件被告丙○○及其指定辯護人對於證人洪靜瑩、甲○○
    於警詢、偵訊時之陳述，及中央印製廠97年8 月7 日所出具
    之中印發字第09700003133 號函檢附之鈔券鑑定報告（參偵
    卷第43至44頁）均未於言詞辯論終結前聲明異議，法院審酌
    上開卷內筆錄作成時，並無不當取供，鑑定報告之書面做成
    時之狀況，亦無不宜作為證據之情事，認為以之作為本案之
    證據亦屬適當，故依法具有證據能力。
二、上開犯罪事實業具被告丙○○於警詢（參警卷第8 至9 頁）
    、偵訊（參偵卷第19至21頁、第40至41頁、第64頁）及本院
    審理時坦承不諱，核與證人洪靜瑩於警詢（參警卷第11至13
    頁）、偵訊（參偵卷第20至21頁）陳述之情節相符，並有證
    人即屏東縣屏東市○○路352 號全家便利鈔商店員甲○○於
    警詢（參警卷第14至15頁）、偵訊（參偵卷第21至22頁）指
    證歷歷，另有現場照片4 張（警卷第38至39頁）及扣案之偽
    造紙鈔9 張（編號CT 115929WG 號7 張、DQ565289XC號1 張
    、DQ561039XC1 張）在案可憑；而上開扣案之紙鈔9 張，經
    送請中央印製廠鑑定，認該批100 元之偽鈔均以彩色噴墨方
    式仿印，無隱藏字，紙張非鈔券紙，水印及安全線以灰色墨
    在紙張正面仿製，安全線另以燙印箔膜仿鈔券正面五段裸露
    部分，左下角面額數字以噴墨方式仿折光變色油墨，號碼
    TC15929WG 等偽鈔在紙張左下角「100 」及右下角「壹佰圓
    」等部分以壓凸方式仿凹版印刷文凸起效果，號碼DQ565289
    XC及DQ5610 39XC 等偽鈔以螢光墨仿紙張螢光纖維絲，均為
    偽鈔，有該廠97年8 月7 日所出具之中印發字第0970000313
    3 號函檢附之鈔券鑑定報告在卷可憑（參偵卷第43至44頁）
    。是被告上開自白核與客觀事實相符，堪予採信。本件事證
    業臻明確，被告犯行洵堪認定，應依法論科。
三、按刑法第196 條第1 項、第2 項之罪，其主要之相異點，在
    於第1 項之罪行為人於取得該幣券時已明知為偽造或變造，
    第2項 之罪，乃在於行為人收受後方之為偽造或變造，而仍
    予行使或意圖供行使之用而交付於人（88台上字第1908號判
    決參照）；又刑法第196 條第1 項之行使偽造或變造幣券罪
    ，以明知係偽造或變造之幣券，故意收受後冒充真幣行使為
    構成要件。又此所稱之收受，係指取得持有權而言，不論有
    償與無償、適法與不適法，凡一切取得持有之行為均包括在
    內（最高法院91台上字第721 號判決、94台上字第4443號判
    決、臺灣高等法院96度上訴字第3987號判決裁判意旨參照）
    。查本件被告丙○○於97年6 月4 日之第1 次警詢即已供稱
    上該9 張偽造紙鈔係其所拾得（參警卷第9 頁）；雖其另曾
    於97年7 月25日之第1 次偵訊改稱上該9 張偽造之紙鈔係其
    於自他人小貨車中內所竊得云云；惟其於97年8 月8 日屏東
    縣警察局屏東分局大同派出所員警再度訊問時，仍堅稱上該
    9 張偽鈔係其於屏東縣屏東市○○路之情爽汽車旅館旁前平
    交道所拾獲，同時說明其於檢察官訊問時之所以回答該9 張
    偽鈔係其於屏東市○○路上之小貨車所竊取，且係因其於屏
    東監所服刑時，翻閱六法全書，得知行使貨幣罪之罪很重，
    為減輕刑責才向檢察官謊稱是竊盜所得等語。觀之被告於警
    詢陳述並無有何瑕疵而不可採之情事，且避重就輕此乃人之
    常情，是本件就被告如何取得上開偽鈔，自當應以被告最初
    之警詢即供稱該9 張偽鈔係其所拾獲較為可採。另被告於本
    院審理時陳稱：其拾獲紙鈔時不知為偽造，直至超商門口欲
    兌換零錢時方知一情。經查：卷附之被告之97年8 月27日偵
    訊筆錄，該筆錄記載內容為「（公訴人問：對中央印製廠之
    鑑定報告，該批假鈔很明顯是噴墨方式印製，所以一看就知
    道是偽鈔的有何意見？）被告答：我承認我拾獲時就知道是
    假鈔等語。」（參偵卷第65頁第2 行），惟經公訴人聲請勘
    驗光碟內容，本院於97年12月17日勘驗被告當日之偵訊光碟
    ，被告之實際陳述內容為「（公訴人問：拿錢去買東西就知
    道是假錢了是不是？）被答：是」。是被告於偵訊中並未陳
    述其餘拾獲鈔票當下即知上開9 張假鈔係偽造，此有本院之
    勘驗筆錄在卷可憑（參本院卷第56頁），故卷附之97年8 月
    27日偵查筆錄上開部分之記載顯不足採信，應以本院勘驗結
    果之內容方為真實。再佐以被告拾獲上開偽鈔係於19時許，
    當時天色昏暗，且一般人拾獲紙鈔自然欣喜，迅速放入自己
    口袋內以免遭旁人發現，當不可能檢視細究紙鈔之真假，從
    而被告上開持偽鈔兌換零錢已知悉為偽鈔之陳述，並無悖於
    經驗法則，足堪採信。是被告於拾獲上開紙鈔時，並非明知
    為偽鈔而予以收受，係於侵占後欲行使之際，始發現為偽鈔
    而加以行使，其拾獲後予以侵占雖非適法取得所有權，惟仍
    該當於「收受」，故其於收後方之為偽造之紙幣而仍予以行
    使，自該當於刑法第196 條第2 項之收受後方知為偽造之通
    用紙幣而仍行使罪無誤。按新臺幣係屬通用紙幣，被告拾獲
    不明人士遺失之上開9 張百元之偽鈔後，予以侵佔入己，進
    而持之行使向證人甲○○兌換零錢，核被告所為係犯刑法第
    337 條侵占遺失物罪及同法第196 條第2 項之收受後方知為
    偽造之通用紙幣而仍行使罪。被告所犯上開二罪，犯意個別
    、行為互殊，應予分論併罰。再按刑法上所謂犯罪行為之吸
    收關係，係指其低度行為為高度行為所吸收（例如收受偽造
    紙幣器械原料而偽造紙幣，其收受偽造紙幣器械原料之低度
    行為，為偽造紙幣之高度行為所吸收），或某種犯罪行為之
    性質或結果當然含有他罪成分，自亦當然吸收者而言（例如
    行使偽造紙幣購買物品，既曰行使，當然冒充真幣，則性質
    上含有詐欺之成分，已為行使偽造紙幣所吸收）（最高法院
    29年上字第1648號、42年度台上字第410 號判例參照）。是
    被告丙○○侵占上開9 張偽鈔後，持以行使，性質上即有詐
    欺之成分，當為行使通用紙幣之行為所吸收，不另論詐欺罪
    。本件公訴人認本件被告係以一行為行使偽鈔，同時觸犯刑
    法第339 條第1 項詐欺取財罪及同法第196 條第2 項之收受
    後方知之通用紙鈔而仍行使罪，二者為想像競合之關係，應
    從一重之詐欺取財罪論處等語，容有誤會，附此敘明。爰審
    酌被告拾獲偽鈔後因出於一時之貪念，未將之持交警察局而
    逕持以行使，以致觸犯刑典，可見其法治觀念淡薄，惟拾獲
    之偽鈔僅有9 張，數量不多，所獲得之利益尚非甚鉅，對於
    社會金融秩序之危害程度尚不至於擴大，及被告於本院審理
    時坦承犯行等一切情狀，分別量處如主文所示之刑，並定其
    應執行刑及易服勞役之折算標準，以示懲儆。至公訴人於本
    院審理時以被告涉犯詐欺取財罪嫌，有次前科，仍不知悔改
    犯後態度不佳，對被告具體求處有期徒刑1 年等語，惟本件
    被告自始皆坦承其有行使偽鈔之犯行，僅陳述其拾獲時不知
    為偽鈔，並無有何否認犯行之情，犯後態度尚可等情，已論
    述如上，及其所犯僅該當於刑法第337 條、第192 條第2 項
    之專科罰金刑之罪，本院於考量被告犯罪之情節與其他一切
    之具體情狀後，認對被告處予如主文所示之刑罰，已足收懲
    儆之效，是公訴檢察官前揭具體求刑之刑度範圍稍嫌過重，
    併述明之。至扣案之偽造紙鈔9 張（編號CT115929WG號7 張
    、DQ5652 89XC 號1 張、DQ56 1039XC1張），不問屬於被告
    與否，應依刑法第200 條之規定，併予諭知沒收。
據上論斷，應依刑事訴訟法第452條、第299條第1項前段、刑法
第196 條第2 項、第337 條、第42條第3 項、第51條第7 款、第
200 條，刑法施行法第1 條之1 第1 項、第2 項前段，判決如主
文。
中    華    民    國    98    年    3     月    3    日
                  刑事第三庭  審判長法  官  吳永宋
                                    法  官  李珮妤
                                    法  官  陳怡先
以上正本證明與原本無異。
如不服本判決應於收受判決後10日內向本院提出上訴書狀，並應
敘述具體理由；其未敘述上訴理由者，應於上訴期間屆滿後20日
內向本院補提理由書（均須按他造當事人之人數附繕本）「切勿
逕送上級法院」。
中    華    民    國    98    年    3     月    3     日
                                    書記官  鍾小屏
附錄本案論罪科刑法條
中華民國刑法第337 條（侵占遺失物罪）
意圖為自己或第三人不法之所有，而侵占遺失物、漂流物或其他
離本人所持有之物者，處5 百元以下罰金。
中華民國刑法第196 條
（行使收集或交付偽造變造通貨、幣券罪）
收受後方知為偽造、變造之通用貨幣、紙幣、銀行券而仍行使，
或意圖供行使之用而交付於人者，處5 百元以下罰金。


司法院資訊處製作；財團法人民間司法改革基金會備份。
